ACORDAO-COMPLETO-2358326

ACÓRDÃO 5437/2020 ATA 14/2020 - PRIMEIRA CÂMARA

VISTOS, relatados e discutidos estes autos de recursos de reconsideração interpostos pelo Centro de Apoio a Atividades Sociais, Educativas e Culturais - Casec e pelos Srs. Arildo Oliva França, presidente do Casec, e Marcelo Medeiros Aragão contra o Acórdão 13392/2018-TCU-Primeira Câmara, por meio do qual foi julgada tomada de contas especial instaurada pela então Secretaria de Políticas de Promoção da Igualdade Racial/PR (Seppir) , em desfavor do Centro de Apoio a Atividades Sociais, Educativas e Culturais (Casec) e do Sr. Arildo Oliva França, presidente daquela instituição, em razão da rejeição da prestação de contas do Termo de Parceria 4/2008, firmado pela Seppir e pelo Casec no dia 31/12/2008,
	ACORDAM os ministros do Tribunal de Contas da União, reunidos em sessão da Primeira Câmara, com fundamento nos arts. 32, I, e 33 da Lei Orgânica do TCU, diante das razões expostas pelo relator, em:
9.1. conhecer do recurso interposto pelo Sr. Marcelo Medeiros Aragão, para, no mérito, negar-lhe provimento; 
9.2. não conhecer dos recursos interpostos pelo Centro de Apoio a Atividades Sociais, Educativas e Culturais (CASEC) e pelo Sr. Arildo Oliva França; 
9.3. manter em seus exatos termos o Acórdão 13392/2018-TCU-Primeira Câmara; e
9.4. dar ciência deste acórdão aos recorrentes.

Recurso de reconsideração interpostos contra o Acórdão 13.392/2018 - 1ª Câmara, por meio do qual foi julgada tomada de contas especial instaurada pela Secretaria de Políticas de Promoção da Igualdade Racial/PR (Seppir), contra o Centro de Apoio a Atividades Sociais, Educativas e Culturais (Casec) e o Sr. Arildo Oliva França, presidente dessa instituição, em razão da rejeição da prestação de contas do Termo de Parceria 4/2008.

Primeira Câmara

Secretaria Especial de Políticas de Promoção da Igualdade Racial - Seppir.

3. Interessados/Responsáveis/Recorrentes:
3.1. Responsáveis: Centro de Apoio a Atividades Sociais, Educativas e Culturais - Casec (CNPJ 07.208.231/0001-34), Arildo Oliva França (CPF XXX.076.075-XX) e Marcelo Medeiros Aragão (CPF XXX.045.103-XX).  
3.2. Recorrentes: Centro de Apoio a Atividades Sociais, Educativas e Culturais - Casec (CNPJ 07.208.231/0001-34), Arildo Oliva França (CPF XXX.076.075-XX) e Marcelo Medeiros Aragão (CPF XXX.045.103-XX).

13.1. Ministros presentes: Walton Alencar Rodrigues (Presidente), Benjamin Zymler (Relator), Bruno Dantas e Vital do Rêgo.
13.2. Ministro-Substituto presente: Weder de Oliveira.

ACORDAO-COMPLETO-2422492

Acórdão de Relação 2604/2021 - Primeira Câmara

Acórdão de Relação

ACORDAO-COMPLETO-2526712

Acórdão de Relação 307/2022 - Plenário

BENJAMIN ZYMLER

Ministro Walton Alencar Rodrigues.

I - Introdução
	Cuida-se de recursos de reconsideração interpostos pelo Centro de Apoio a Atividades Sociais, Educativas e Culturais - Casec (peça 86) e pelos Srs. Arildo Oliva França (peça 89) , presidente do Casec, e Marcelo Medeiros Aragão (peça 86) contra o Acórdão 13392/2018-TCU-Primeira Câmara (peça 64) , que possui o seguinte teor:
	"ACORDAM os Ministros do Tribunal de Contas da União, reunidos em Sessão da Primeira Câmara, diante das razões expostas pelo Relator, em:
9.1. excluir Mara Telma de Oliveira da relação processual;
	9.2. considerar revel Arildo Oliva França para todos os efeitos, com fundamento no art. 12, § 3º, da Lei 8.443/1992, dando-se prosseguimento ao processo;
	9.3. julgar irregulares as contas de Arildo Oliva França, Marcelo Medeiros Aragão e do Centro de Apoio a Atividades Sociais, Educativas e Culturais (Casec) , com fundamento nos arts. 1º, I, 16, III, 'b' e 'c', 19, e 23, III, da Lei 8.443/1992 e condená-los, em regime de solidariedade, ao pagamento das quantias a seguir especificadas, com a fixação do prazo de quinze dias, a contar da notificação, para que comprovem, perante o Tribunal (art. 214, inciso III, alínea "a", do Regimento Interno do TCU) , o recolhimento da dívida ao Tesouro Nacional, atualizada monetariamente e acrescida dos juros de mora, calculados a partir das datas discriminadas, até a data do recolhimento, na forma prevista na legislação em vigor:
	VALOR
	DATA
	TIPO

	193.120,00
	18/03/2009
	débito

	16.064,43
	02/12/2009
	crédito

	9.905,51
	5/11/2010
	crédito

	10.102,50
	3/12/2010
	crédito

	10.441,13
	4/02/2011
	crédito

	10.641,81
	23/3/2011
	crédito

	9.4. aplicar aos responsáveis, a seguir discriminados, a multa individual prevista no art. 57 da Lei 8.443/1992, nos valores especificados, com a fixação do prazo de quinze dias, a contar das notificações, para comprovarem, perante o Tribunal (art. 214, inciso III, alínea "a", do Regimento Interno) , o recolhimento da dívida ao Tesouro Nacional, atualizada monetariamente, desde a data do presente acórdão até a dos efetivos recolhimentos, se forem pagas após o vencimento, na forma da legislação em vigor:
	RESPONSÁVEL
	VALOR

	Arildo Oliva França
	R$ 80.000,00

	Marcelo Medeiros Aragão
	R$ 80.000,00

	Centro de Apoio a Atividades Sociais, Educativas e Culturais
	R$ 80.000,00

	9.5. autorizar a cobrança judicial da dívida, caso não atendidas as notificações, nos termos do art. 28, II, da Lei 8.443/1992, c/c o art. 219, inciso II, do Regimento Interno do TCU; e
	9.6. encaminhar cópia desta deliberação ao Procurador-Chefe da Procuradoria da República no Distrito Federal, nos termos do art. 16, § 3º, da Lei 8.443/1992 c/c o art. 209, § 7º, do Regimento Interno do TCU, para adoção das medidas que entender cabíveis."
2.	Inicialmente, tratou-se de tomada de contas especial instaurada pela então Secretaria de Políticas de Promoção da Igualdade Racial da Presidência da República (Seppir) , em desfavor do Centro de Apoio a Atividades Sociais, Educativas e Culturais - Casec e do Sr. Arildo Oliva França, presidente dessa instituição, solidariamente, em razão da rejeição da prestação de contas do Termo de Parceria 4/2008 (peça 1, p. 144) , firmado pela citada secretaria e pelo Casec, no dia 31/12/2008.
3.	O valor total desse ajuste atingiu R$ 199.096,00 (cento e noventa e nove mil noventa e seis reais) , dos quais R$ 5.976,00 (cinco mil novecentos e setenta e seis reais) seriam aportados pelo Casec, a título de contrapartida, e R$ 193.120,00 (cento e noventa e três mil cento e vinte reais) deveriam ser transferidos pela Seppir. 
4.	A secretaria repassou essa quantia, em parcela única, no dia 18/3/2009 (peça 1, p. 230) .
5.	Por meio do referido termo de parceria, buscou-se conceder apoio financeiro ao projeto "Desenvolvimento e Fortalecimento Institucional da Associação Comunitária Quilombola de Mulheres da Comunidade Kalunga de Teresina de Goiás". Foram estabelecidas as seguintes metas (peça 1, p. 284) :
	a) implementação de oito cursos para capacitar duzentos representantes da Associação de Mulheres da Comunidade Kalunga em Teresina de Goiás (GO) , ao custo total de R$ 161.904,00 (cento e sessenta e um mil novecentos e quatro reais) ; e 
	b) realização de pesquisa diagnóstica, com a participação de dois consultores, um supervisor de campo, cinco recenseadores e dois analistas de informática. Foi previsto o dispêndio de R$ 37.192,00 (trinta e sete mil cento e noventa e dois reais) . 
6.	No dia 17/8/2009, no primeiro relatório de monitoramento elaborado pela Seppir, foram apontados problemas detectados na execução do termo de parceria (peça 1, p. 280 a 290) . 
7.	Em 6/10/2009, o Casec encaminhou resposta ao citado relatório de monitoramento, por meio da Carta 45/2009, informando a adoção das seguintes providências (peça 1, p. 296) :
	(a) adequação do programa de trabalho em função das reais necessidades das comunidades;
	(b) complementação de pesquisas sócio-econômicas; e 
	(c) realização dos cursos, cujo término estava previsto para o final de outubro de 2009. 
8.	No dia 7/10/2009, o Casec solicitou prorrogação do prazo de execução do termo de parceria em tela por trinta dias, em razão de alegadas dificuldades para programar a data de realização dos cursos.
9.	No segundo relatório do monitoramento (peça 1, p. 312 a 322) , foi registrado que as recomendações expedidas não foram atendidas. Logo, foi constatado que o Casec praticou condutas omissivas relevantes.
10.	Quanto à meta 1, foi indicado que apenas o curso de informática estava em funcionamento, mesmo assim de forma precária, pois havia apenas 42 inscritos, quantitativo muito inferior ao que havia sido previsto no plano de trabalho. Também verificou-se o não cumprimento da meta 2. Diante disso, a conclusão do segundo relatório foi pela irregularidade. 
11.	No dia 15/10/2009, a Câmara Municipal de Teresina de Goiás (GO) encaminhou o Ofício 105/2009, no qual denunciou que os recursos em tela não haviam sido aplicados naquela comunidade (peça 1, p. 326 a 336) . 
12.	Considerando o acima exposto e tendo em vista graves falhas detectadas por meio de inspeção in loco, no dia 15/10/2009, o pedido formulado pelo Casec de prorrogação da vigência do termo de parceria foi negado, por meio do Ofício 365/2009/S1JBPLAN/Seppir/PR, no qual também foi solicitado o envio imediato da prestação de contas final (peça 1, p. 342) .
13.	Em 27/11/2009, o Centro de Apoio a Atividades Sociais, Educativas e Culturais encaminhou a Carta 50/2009, à qual foram anexados documentos relativos à prestação de contas (peças 2, p. 8 a 232, 3, 4 e 5, p. 1) . Naquela oportunidade, o Casec alegou que: 
	- a seleção dos contratados foi realizada de acordo com regulamento próprio, visando à obtenção do menor preço global; 
	- dificuldades de natureza administrativa e executiva resultaram em defasagens, desvios e impedimentos em relação ao que havia sido planejado e aos cronogramas originais, o que ensejou o cumprimento parcial da primeira e integral da segunda meta; 
	- produziu as peças promocionais planejadas e distribuiu pequena quantidade de camisetas; 
	- dos oito cursos previstos na primeira meta, implementou o de informática básica para 42 alunos, excedendo em 68% o quantitativo inicialmente previsto; 
	- distribuiu materiais para a Associação Kalunga, com o intuito de ajustar o funcionamento de telecentro instalado pela Fundação Banco do Brasil à implementação do curso de informática básica; e
	- cumpriu a segunda meta de maneira irrefutável.
14.	Em 23/2/2010, a Comissão de Acompanhamento e Avaliação do Termo de Parceria emitiu o Parecer 1/2010, no qual concluiu que, no tocante à análise da documentação apresentada pelo Casec, não encontrou nenhum documento que comprovasse a fiel execução do objeto pactuado, tais como: documentos fiscais, recibos, cópias de cheques, extrato bancário ou cópias de comprovantes do recolhimento de encargos sociais e tributos. Nesse cenário, concluiu que as metas não foram cumpridas e recomendou a devolução total dos recursos (peça 5, p. 13 a 25) .
15,	No dia 2/3/2010, foi encaminhado ao Casec o Ofício 63/2010- NUCC/Subplan/Seppir/PR, fixando prazo de trinta dias para a devolução do saldo apurado em demonstrativo de débito ou para a apresentação de justificativas plausíveis para o não recolhimento desse valor (peça 7, p. 31 a 39) . O Casec informou, na Carta 2/2010, que cumpriria o prazo para envio da documentação solicitada (peça 5, p. 49) .
16.	No dia 30/3/2010, por meio da Carta 3/2010, o Casec solicitou dilação do prazo mencionado acima para 30/4/2010, bem como cópia integral do processo, visando orientar a elaboração das justificativas solicitadas (peça 5, p. 59) .
17.	No dia 9/4/2010, o convenente enviou, em anexo à Carta 4/2010/Casec, demonstrativos da movimentação financeira do termo de parceria, de março a dezembro de 2009 (peças 5, p. 83 a 289, e 6, p. 8 a 100) . 
18.	Após analisar esses documentos, no dia 2/6/2010, a Comissão de Acompanhamento e Avaliação emitiu seu relatório final (peça 6, p. 102 a 182) , no qual registrou que:
	a) não foram atendidas as recomendações veiculadas no relatório 1 (peça 1, p. 280 a 290) ;
	b) a Seppir não contratou serviço de divulgação. A afirmação do Casec no sentido de que o material está à disposição da Secretaria não resolve o problema, pois o referido material deveria ter sido divulgado para mobilizar a população para participar dos cursos. Portanto, sua fabricação doze dias antes do término desses treinamentos configura um ato inoportuno; 
	c) o Casec pagou para si mesmo, o que caracterizou a realização de gastos com taxa de administração, que é legalmente vedada pela lei. Logo, essa despesa deve ser impugnada; e
	d) foram identificadas irregularidades em notas fiscais, além de terem sido apresentados documentos sem discriminação dos serviços prestados. Além disso, não foram enviadas cópias dos cheques.
19.	Com fulcro nessas considerações, a Comissão de Acompanhamento e Avaliação propôs a impugnação total das despesas e a devolução dos recursos repassados, sob pena de imediata instauração de tomada de contas especial. 
20.	Em 9/6/2010, foi encaminhado o Ofício 165/2010 - NUCC/Subplan/Seppir/PR ao Casec, por meio do qual foi dada ciência do relatório da Comissão de Avaliação e Acompanhamento e fixado o prazo de trinta dias para a devolução do saldo apurado em demonstrativo de débito ou a apresentação de justificativas plausíveis, acompanhadas das devidas comprovações documentais.
21.	No dia 5/7/2010, por meio da Carta 25/2010, o Casec solicitou a extensão do referido prazo por mais trinta dias (peça 6, p. 194) .
22.	Em 11/7/2010, o Casec apresentou algumas justificativas e afirmou ter cumprido a meta 2. Aduziu que os cursos não foram realizados porque a comunidade não aceitou participar sem ser remunerada para tanto. Por fim, propôs devolver a parcela glosada em cinquenta prestações mensais (peça 6, p. 196 a 210) . 
23.	Em 7/10/2010, foi encaminhado ao Casec o Ofício 260/2010- NUCC/Subplan/Seppir/PR, no qual foi informada a impossibilidade de serem concedidos parcelamentos superiores a vinte e quatro meses e fixado o máximo de dez dias para recolhimento dos valores identificados (peça 6, p. 230) .
24.	Diante disso, o efetuou então os seguintes pagamentos (peça 6, p. 96, 98, 100, 128 e 134) : 
	Data
	Valor (R$) 
	Registro de Arrecadação
	Referência

	5/11/2010
	9.905,51
	2010RA000483
	peça 6, p. 274/348

	3/12/2010
	10.102,50
	2010RA000529
	peça 6, p. 294/350

	4/2/2011
	10.441,13
	2011RA000035
	peça 6, p. 314/352

	23/3/2011
	10.641,81
	2011RA000079
	peça 6, p. 354

	TOTAL
	41.090,95
	
25.	Adicionalmente, o Casec restituiu o saldo da conta corrente específica, no valor de R$ 16.064,43 (dezesseis mil e sessenta e quatro reais e quarenta e três centavos) . 
26.	Em 16/7/2011, o Casec encaminhou carta à Seppir, informando que a decisão política do Governo Federal de reduzir investimentos impediu a celebração de novas parcerias. Tendo em vista que as três esferas do governo eram suas fontes de financiamento, ele enfrentava dificuldades para captar recursos e adimplir suas obrigações. Diante disso, solicitou a concessão de auxílio e a exclusão da sua inadimplência (peça 6, p. 336 a 338) .
27.	No dia 25/7/2011, a Seppir negou o pleito formulado pelo convenente, encaminhou o demonstrativo de débito e pediu o imediato recolhimento do valor aos cofres públicos (peça 6, p. 366) .
28.	Em 15/8/2011, a entidade pleiteou o reescalonamento do restante da dívida (peça 6, p. 374 a 376) .
29.	Esse último pedido foi negado, por meio da Nota Técnica 15/2011 - NUCC/Seplan, de 18/8/2011. Além disso, foi informado que apenas a quitação integral do débito evitaria a instauração de uma tomada de contas especial (peça 6, p. 378 a 382) .
30.	No dia 21/5/2012, por intermédio do Ofício 196/2012, foi informada ao Casec sua inscrição no Cadastro de Entidades Privadas Sem Fins Lucrativos Impedidas - Cepim (peça 6, p. 394) .
31.	Posteriormente, a Seppir/PR instaurou esta TCE, tendo em vista o não cumprimento do objetivo avençado e a não aprovação da prestação de contas do Termo de Parceria 4/2008. Em 7/11/2013, foi emitido o Relatório de Tomada de Contas Especial 12/2013, no qual a Secretaria de Planejamento e Formulação de Políticas concluiu pela responsabilidade solidária do Sr. Arildo Oliva França e do Casec, pelos fatos e valores acima apontados (peça 7, p. 7 a 16) .
32.	Em 18/3/2014, a Ciset/SG-PR emitiu o Relatório de Auditoria 1/2014, no qual manifestou sua concordância com o tomador de contas (peça 7, p. 35 e 36) . No mesmo sentido, foram elaborados o certificado de auditoria (peça 7, p. 37) e o parecer do dirigente do órgão de controle interno (peça 7, p. 38) .
33.	No âmbito do TCU, no dia 17/12/2015, foram citados solidariamente o Sr. Arildo Oliva França e o Centro de Apoio a Atividades Sociais, Educativas e Culturais. Em sua defesa, o Sr. Arildo informou que, apesar de estar respondendo pela presidência do Casec e exercer a diretoria financeira dessa entidade privada, o Sr. Marcelo Medeiros Aragão exercia o cargo de Diretor Executivo da instituição. Assim sendo, alegou que cabia a esse último dirigente executar, supervisionar e atestar os serviços relacionados com a avença em tela, além de fiscalizar a execução do seu objeto (peça 18) .
34.	No dia 26/2/2016, o Sr. Marcelo Medeiros Aragão apresentou-se como representante do Casec e solicitou prorrogação do prazo fixado para apresentar "as alegações de defesa quanto à ocorrência descrita na análise realizada no Processo TC - Processo 010.946/2015-4 - Tomada de Contas Especial" (peças 19 e 20) . Com fulcro nessas novas informações, no dia 15/4/2016, ele foi citado (peças 26 e 27) em função da rejeição da prestação de contas do Termo de Parceria 4/2008.
35.	Essa última citação foi efetivada com base no Acórdão 2763/2011-TCU-Plenário (relatado pelo Ministro Substituto Augusto Sherman Cavalcanti) , no qual o TCU decidiu:
	"9.2. firmar o seguinte entendimento quanto à responsabilização das pessoas que devem responder por danos ao erário ocorridos na aplicação de transferências voluntárias de recursos federais a entidades privadas, com vistas à consecução de uma finalidade pública:
	9.2.1. na hipótese em que a pessoa jurídica de direito privado e seus administradores derem causa a dano ao erário na execução de avença celebrada com o poder público federal com vistas à realização de uma finalidade pública, incide sobre ambos a responsabilidade solidária pelo dano;"
36.	Em 31/5/2016, o Sr. Marcelo Medeiros Aragão apresentou suas alegações de defesa.
37.	A unidade técnica observou que os responsáveis foram citados para apresentar alegações de defesa e/ou recolher o valor devido em razão da rejeição da prestação de contas do termo de parceria (peças 14, 15 e 26) . Contudo, entendeu que os responsáveis deveriam ter sido citados devido à não comprovação da boa e regular aplicação dos recursos repassados, uma vez que não houve a correta execução das metas pactuadas no instrumento celebrado pela Seppir e pelo Casec. Ademais, foram detectadas evidências da participação da Sra. Mara Telma de Oliveira, Diretora do Casec, na administração e aplicação desses recursos.
38.	Diante disso, a unidade técnica propôs a citação da Sra. Mara Telma de Oliveira, além da realização de nova citação dos demais responsáveis, desta feita, em razão da não comprovação da boa e regular aplicação dos recursos financeiros recebidos e do não cumprimento das metas e objetivos do Termo de Parceria 4/2008 (peça 32, 2) .
39.	As novas citações foram devidamente realizadas (peças 43 a 50, 52 e 58) . Em 23/02/2017, o Casec e o Sr. Marcelo Medeiros Aragão apresentaram alegações de defesa (peça 59) . O Sr. Arildo Oliva França e a Sra. Mara Telma de Oliveira permaneceram silentes.
40.	Após analisar as mencionadas alegações, a unidade técnica salientou que:
	- Alegações do Sr. Marcelo Medeiros Aragão 
	a) no exame técnico realizado inicialmente pela unidade técnica, não foi apontada qualquer conduta irregular que ele teria praticado. Logo, deveria ser afastada sua responsabilidade;
	- Análise dessas alegações
	a)  a inclusão do defendente no rol de responsáveis, que ocorreu após a elaboração da primeira instrução, foi motivada por informações prestadas pelo Sr. Arildo Oliva França;
	b) há indícios de que o responsável, na qualidade de Diretor Executivo do Casec, era um dos administradores dessa instituição durante o período no qual foram aplicados os recursos públicos federais transferidos;
	c) o TCU, por meio do Acórdão 2763/2011-TCU-Plenário, relatado pelo Ministro Substituto Augusto Sherman, decidiu:
	"9.2. firmar o seguinte entendimento quanto à responsabilização das pessoas que devem responder por danos ao erário ocorridos na aplicação de transferências voluntárias de recursos federais a entidades privadas, com vistas à consecução de uma finalidade pública:
	9.2.1. na hipótese em que a pessoa jurídica de direito privado e seus administradores derem causa a dano ao erário na execução de avença celebrada com o poder público federal com vistas à realização de uma finalidade pública, incide sobre ambos a responsabilidade solidária pelo dano"; e 
	d) desse modo, o responsável, por ter sido dirigente de Oscip que administrou recursos públicos repassados à entidade, responde solidariamente com esta por dano ao erário verificado na execução de termo de parceria, uma vez que assumiu a responsabilidade pela correta execução do objeto avençado;
	- Alegações do Sr. Marcelo Medeiros Aragão e do Casec
	a) o valor histórico do débito atinge apenas R$ 32.573,62 (trinta e dois mil quinhentos e setenta e três reais e sessenta e dois centavos) , como se observa na tabela abaixo:
	Valor transferido pela Seppir/PR
		  (18/3/2009) 
		 
	193.120,00

	Devolução alegada

	GRU
		 (2/12/2009) 
		16.064,43 
	
			 (5/11/2010) 
	  9.905,51 
	41.090,95
 
	 (57.155,38) 

	Parcelamento
		 (3/12/2010) 
	10.102,50 
		
			 (4/2/2011) 
	10.441,13 

			 (23/3/2011) 
	10.641,81 
		
	Quantia em poder do Casec
					135.964,62

	Execução alegada:
Contratação da ABRAE
		 (meta 1) 
		66.199,00 

	Contratação da TERRABASE 
		 (meta 2) 
		37.192,00 
	  (103.391,00) 

	Saldo devedor alegado
					    32.573,62 

	b) subcontrataram a Abrae por R$ 132.398,00 (cento e trinta e dois mil trezentos e noventa e oito reais) , que seriam pagos em três parcelas. A primeira parcela, no valor de R$ 66.199,00 (sessenta e seis mil cento e noventa e nove reais) , seria paga contra a entrega do plano de divulgação e comunicação social, no qual seriam caracterizados os serviços, produtos e materiais. O pagamento da segunda, no valor de R$ 33.099,50 (trinta e três mil noventa e nove reais e cinquenta centavos) , estava condicionado à entrega de relatório que demonstrasse a adequada implementação de quatro cursos. A última parcela, no valor de R$ 33.099,50 (trinta e três mil noventa e nove reais e cinquenta centavos) , seria paga após a entrega do relatório final, que deveria demostrar a adequada implementação dos quatro cursos restantes e a prestação de todos os serviços contratados;
	c) a checagem de valores da planilha relativa à meta 1 respaldaria os dois pagamentos nos valores de R$ 66.199,00 (sessenta e seis mil cento e noventa e nove reais) ;
	d) executaram parcialmente a meta 1, uma vez que foi realizado o curso de informática básica, para 42 alunos. A implementação desse curso demandou a contratação dos profissionais para elaborar Plano de Divulgação e Comunicação Social (PDCS) e planejar e supervisionar os assuntos pedagógicos;
	e) o Casec produziu todas as peças promocionais planejadas para o projeto e distribuiu uma pequena quantidade de camisetas, caracterizando a execução de parte dos serviços necessários ao cumprimento da primeira meta. Além disso, houve a distribuição de materiais e a cessão definitiva para a Associação Kalunga de equipamento central de processamento de dados, o que permitirá o funcionamento de telecentro instalado pela Fundação Banco do Brasil e a realização de outros cursos de informática básica;
	f) a prestação dos seguintes serviços justificou o pagamento de R$ 66.773,20 (sessenta e seis mil setecentos e setenta e três reais e vinte centavos) :
	- Programa de divulgação do projeto: R$ 30.310,00 (trinta mil trezentos e dez reais) ;
	- Elaboração de projeto executivo e de plano de trabalho: R$ 7.200,00 (sete mil e duzentos reais) ;
	- Prestação de serviços de articulação, mobilização e comunicação social: R$ 5.900,00 (cinco mil e novecentos reais) ;
	- Prestação de serviços de suporte administrativo durante 4 meses: R$ 6.083,20 (seis mil oitenta e três reais e vinte centavos) ;
	- Realização de curso completo de informática básica: R$ 7.980,00 (sete mil novecentos e oitenta reais) ;
	- Locação de van para o curso de informática básica: R$ 7.800,00 (sete mil e oitocentos reais) ; e
	- Fotógrafo: R$ 1.500,00 (mil e quinhentos reais) ; e
	g) ocorreu o rompimento unilateral do Termo de Parceria 4/2008 pela Seppir/PR, o que ocasionou o não pagamento das segunda e terceira parcelas pactuadas;
	- Análise dessas alegações
	a) documentos constantes dos autos demonstram que R$ 16.064,43 (dezesseis mil sessenta e quatro reais e quarenta e três centavos) foram devolvidos por meio de GRU e R$ 41.090,95 (quarenta e um mil noventa reais e noventa e cinco centavos) , mediante o pagamento de quatro quotas do parcelamento concedido pela Seppir ao Casec para o ressarcimento do valor total transferido;
	b) esse parcelamento foi solicitado pelo Centro de Apoio a Atividades Sociais, Educativas e Culturais e deferido em 24 parcelas mensais de igual valor, com correção e acréscimos legais. O Casec pagou apenas as quatro parcelas mencionadas; e
	c) a meta 1 consistia em "Implementar oito cursos e serviços associados para capacitar 200 representantes da Associação de Mulheres da Comunidade Kalunga em Teresina de Goiás". Com esse intuito, deveria ser elaborado plano de divulgação e comunicação social e realizados 8 cursos para 200 alunos;
	d) foi solicitada a transferência eletrônica, para a conta indicada na Nota Fiscal 29 da Abrae, de R$ 62.899,05 (sessenta e dois mil oitocentos e noventa e nove reais e cinco centavos) . Consta do extrato da conta corrente da Caixa Econômica Federal (CEF) o débito correspondente;
	e) não houve o alegado rompimento unilateral do termo de parceria, mas o indeferimento da solicitação de prorrogação da vigência do ajuste, que foi feita pelo Casec. O referido pleito foi recusado pela Seppir pelos seguintes motivos:
	- havia evidências de que o prosseguimento da execução do convênio era inviável, as quais foram constatadas por meio de visita ao local onde deveriam estar sendo desenvolvidas as atividades avençadas;
	- os vereadores do Município de Teresina de Goiás (GO) apresentaram denúncia, na qual noticiaram supostas irregularidades na execução do convênio em tela;
	- o Casec não atendeu as demandas da Seppir nem observou as orientações emitidas por essa secretaria;
	- o convenente não apresentou informações e documentos suficientes para sanar as falhas apontadas;
	- o pedido de prorrogação foi apresentado de forma intempestiva, uma vez que foi  protocolado em 14/10/2009, quando o término da vigência ocorreria dois dias depois; e 
	- a comissão de avaliação não foi favorável à prorrogação;
	f) a Seppir detinha competência discricionária para indeferir o pleito de prorrogação da vigência do termo de parceria. Logo, essa decisão não merece reparos;
	g) a comissão legalmente constituída para avaliar a execução do termo de parceria não aprovou os serviços que o Casec alega ter realizado;
	h) não foi comprovada a execução regular do que havia sido avençado nem foi estabelecido o vínculo dos gastos sob comento com a nota fiscal da Abrae apresentada pelo Casec. Cabe salientar que, nessa nota fiscal, não foram indicados os serviços prestados;
	i) o plano de divulgação e comunicação social não foi submetido, avaliado e aprovado pela parceira pública. Não foi comprovado que o Casec realizou os oito cursos contratados nem que capacitou os 200 alunos previstos no memorial descritivo;
	j) a comissão de avaliação do concedente concluiu que o curso de informática ocorreu em "total precariedade" e que os demais cursos não foram implementados, o que impede considerar cumprida, ainda que parcialmente, a meta 1. Nesse sentido, foi apontada a não prestação de serviços que justificassem o uso dos recursos públicos federais transferidos com fulcro no termo de parceria;
	k) nos termos do art. 11, § 1º, da Lei 9.790/1999, e da cláusula sexta do termo de parceria, cabe à comissão de avaliação analisar a execução do termo de parceria e emitir relatório conclusivo sobre os resultados atingidos, de acordo com o programa de trabalho, com base nos indicadores de desempenho citados na cláusula segunda;
	l) a prestação de contas do Casec foi rejeitada pela comissão de avaliação da Seppir, que apontou a existência das seguintes irregularidades: cupons fiscais referentes à aquisição de cerveja e ração, pagamento de despesas com recursos transferidos por outro ministério e indícios de conluio entre os participantes nas cotações realizadas para contratar as prestadoras de serviços Associação Brasileira de Apoio à Educação (Abrae) e Terra Base Meio Ambiente, Engenharia e Comércio Ltda. (Terrabase) ; e
	m) diante do acima exposto, conclui-se que os responsáveis não comprovaram a boa e regular aplicação dos R$ 66.199,00 (sessenta e seis mil cento e noventa e nove reais) que alegam ter transferido para a Abrae;
	- Alegações do Sr. Marcelo Medeiros Aragão e do Casec
	a) R$ 37.192,00 (trinta e sete mil cento e noventa e dois reais) teriam sido aplicados na execução da meta 2, por meio da contratação da empresa Terrabase, visando "realizar pesquisa de campo para o diagnóstico em saneamento básico rural de território que represente amostra domiciliar da comunidade Kalunga, em Teresina de Goiás (GO) ";
	b) a meta 2 foi cumprida, uma vez que o Casec realizou pesquisa sobre o saneamento básico rural, que era um dos temas possíveis de serem selecionados, em conformidade com o projeto básico aprovado pela Seppir em 12/2008;
	c) nesse trabalho, foram identificadas pessoas, realizadas pesquisas e diagnósticos sobre localidades e elaborados relatórios. Esses documentos comprovariam a regularidade dos gastos efetuados e desqualificariam a denúncia e os argumentos apresentados no relatório final da comissão de avaliação;
	- Análise dessas alegações
	a) a comissão de avaliação orientou o Casec no sentido de que o diagnóstico em tela deveria apontar as fragilidades constatadas naquela comunidade, além de apresentar informações acerca das respectivas condições socioeconômicas. Assim sendo, não deveria ser aproveitado um trabalho direcionado para a temática sanitária, mas deveriam ser avaliadas questões de saúde, habitação, turismo, meio ambiente, arranjo produtivo local e inclusão digital;
	b) essa comissão considerou o trabalho apresentado pelo Casec incompatível com o que fora pactuado. Por via de consequência, manifestou-se pelo descumprimento integral da meta 2;
	c) conforme registrado no Siconv, a meta estava dividida em duas etapas. A primeira envolvia a realização de trabalhos de consultoria e de campo, nas áreas de saúde, saneamento básico, habitação, turismo, meio ambiente, arranjo produtivo local e inclusão digital. Na segunda etapa, haveria a sistematização de informações e a elaboração do diagnóstico. Adicionalmente, deveria ser elaborado e publicado um álbum e gravados CD;
	d) note-se que todas as áreas acima citadas deveriam ter sido abordadas no estudo sob comento. Logo, foi incorreta a opção adotada pelo Casec de tratar apenas do "saneamento básico", com a exclusão dos outros temas;
	e) diante disso, observa-se que o trabalho do Casec não abrangeu todas as questões pactuadas, não permitiu a análise e a avaliação dessas matérias nem identificou as fragilidades existentes naquela comunidade. Ademais, não há indícios de que o estudo apresentado pelo convenente tenha sido aproveitado pelo Poder Público, ainda que parcialmente; e
	f) assim sendo, cumpre considerar improcedentes as alegações de defesa relativas à meta 2.
41.	Quanto à Sra. Mara Telma de Oliveira, a unidade técnica destacou que:
	a) ela foi citada na condição de responsável pela administração e aplicação dos recursos relativos ao termo de parceria, tendo sido designada para essa função pelo Presidente do Casec. Adicionalmente, ela foi nomeada, pelo ministro de Estado competente, para integrar a comissão de avaliação Especial;
	b) de acordo com o Relatório de Execução Física e Financeira, ela acompanhou a execução do projeto, apesar de a mencionada comissão ter relatado sua ausência em todas as suas atividades. Acrescento que, uma vez, ela justificou sua falta alegando motivo de saúde; e
	c) não há nestes autos provas de que ela tenha administrado e aplicado os recursos transferidos, nem mesmo que tenha fiscalizado a utilização desses recursos. Assim sendo, ela deve ser excluída do rol de responsáveis desta TCE.
42.	No que concerne ao Sr. Arildo França, a unidade técnica frisou que:
	a) apesar de ter sido regularmente citado, ele não apresentou alegações de defesa. Desse modo, transcorrido o prazo regimentalmente fixado, deve ser considerado revel, dando-se seguimento ao presente processo, conforme prevê o art. 12, § 3º, da Lei 8.443/1992; e
	b) o responsável deixou de produzir prova da regular aplicação dos recursos sob sua responsabilidade, em afronta às normas que impõem aos gestores públicos a obrigação legal de apresentar os documentos que demonstrem a correta utilização das verbas recebidas, em observância ao art. 93 do Decreto-Lei 200/67, in verbis:
	"Quem quer que utilize dinheiros públicos terá de justificar seu bom e regular emprego na conformidade das leis, regulamentos e normas emanadas das autoridades administrativas competentes".
43.	Com espeque nessas considerações, a unidade técnica propôs:
	a) excluir a Sra. Mara Telma de Oliveira desta relação processual;
	b) considerar o Sr. Arildo Oliva França revel, nos termos do art. 12, § 3º, da Lei 8.443/1992;
	c) não acolher as alegações de defesa do Sr. Marcelo Medeiros Aragão e do Centro de Apoio a Atividades Sociais, Educativas e Culturais (Casec) ;
	d) julgar irregulares as contas dos Srs. Arildo Oliva França e Marcelo Medeiros Aragão e do Centro de Apoio a Atividades Sociais, Educativas e Culturais (Casec) , condenando-os solidariamente ao pagamento do débito no valor de R$ 193.120,00 (cento e noventa e três mil cento e vinte reais) :
	e) aplicar aos responsáveis a multa prevista no art. 57 da Lei 8.443/1992.
44.	O Subprocurador-Geral Paulo Soares Bugarin manifestou sua concordância com essa proposta. 
45.	Por meio do Acórdão 13392/2018-TCU-Primeira Câmara, o TCU acolheu o entendimento exarado pelas instâncias precedentes. Irresignados, o Centro de Apoio a Atividades Sociais, Educativas e Culturais - Casec e os Srs. Arildo Oliva França e Marcelo Medeiros Aragão interpuseram os presentes recursos.
II - Análise dos presentes recursos
46.	No que concerne à admissibilidade, a Secretaria de Recursos propôs (peças 93 e 94) :
	a) conhecer do recurso de reconsideração interposto pelo Sr. Marcelo Medeiros Aragão, nos termos dos arts. 32, I, e 33 da Lei 8.443/1992 e 285 do Regimento Interno do TCU, e suspender os efeitos dos itens 9.3, 9.4 e 9.5 do Acórdão 13392/2018-TCU-Primeira Câmara em relação ao recorrente; e
	b) não conhecer dos recursos de reconsideração interpostos pelo Centro de Apoio a Atividades Sociais, Educativos e Culturais e pelo Sr. Arildo Oliva França, por serem intempestivos e não apresentarem fatos novos, com fulcro no disposto nos arts. 33 da Lei 8.443/1992 e 285, caput e § 2º, do Regimento Interno do TCU.
47.	O Subprocurador-Geral Paulo Soares Bugarin concordou com o entendimento da Secretaria de Recursos (peça 99) . Por meio de despacho (peça 100) , anui à proposta de admissibilidade formulada pela Serur.
48.	Após analisar as razões recursais, o auditor frisou que:
	- Alegações do recorrente
	a) não foi identificada sua "conduta ilegal, ilegítima ou antieconômica" que teria fundamentado a imputação do débito apurado nestes autos. Nesse sentido, asseverou que "por mais que se esforce para configurar um suposto dano, não se percebe qualquer atitude ilegal dos acusados". Assim sendo, não pode ser responsabilizado nem apenado;
	b) o repasse de recursos efetuado com base na avença sob exame atendeu os desejos da sociedade local. Não se tratou de proposta desconectada da vocação regional nem foram ajustados valores acima do que o mercado estimava;
	c) o projeto era tecnicamente factível e economicamente eficiente; e
	d) quando prolatou o acórdão recorrido, o TCU não aplicou a Nova Lei de Direito Público, uma vez que não fez qualquer referência à ocorrência ou não de dolo no caso concreto;
	- Análise das alegações do recorrente
	a) Sr. Marcelo Medeiros Aragão integra a presente relação processual em razão de, na condição de Diretor Executivo do Casec, ter sido o responsável pela administração dos recursos públicos recebidos por aquela entidade;
	b) não foram apresentados novos documentos que fornecessem um suporte probatório às alegações do responsável;
	c) a não comprovação da regular aplicação dos valores públicos recebidos configura dano ao erário. Ademais, a prestação de contas consiste em rito solene previamente acordado e decorre do disposto no art. 71, II, da Constituição Federal e no ajuste firmado pelo recorrente;
	d) não basta afirmar que os valores recebidos foram regularmente aplicados na consecução do objeto acordado. Há que comprovar a veracidade de tal afirmação, além da existência do imprescindível nexo entre receitas e despesas;
	e) no âmbito da Seppir, o Casec reconheceu a existência do débito, tanto que solicitou e obteve autorização para parcelar o ressarcimento do respectivo valor. Em seguida, efetuou o pagamento de quatro parcelas, que foram devidamente abatidas do montante devido, na forma prevista no item 9.3 do Acórdão 13392/2018-TCU-Primeira Câmara;
	f) quanto à origem do débito, deve-se repisar os seguintes excertos do relatório elaborado pela unidade técnica original (peça 66) :
"63. Quanto à alegação de que o valor de R$ 66.199,00 corresponderia ao pagamento de serviços para a meta 1 (peça 59, p. 24 e 27) , tem-se o seguinte. A Comissão legalmente constituída para avaliar a execução do termo de parceria não aprovou os serviços que o Casec alega ter realizado para a meta 1 e, em que pese a argumentação apresentada, não restou comprovada a realização dos serviços estabelecidos no referido termo e o vínculo desse gasto com a alegada nota fiscal da Abrae apresentada pelo Casec (peça 5, p. 129) .
64. Nessa nota fiscal, não há indicação precisa dos serviços prestados a justificar o desembolso. Quanto aos serviços que deveriam ter sido realizados e aprovados pela concedente, para cumprimento da meta 1, não há a plano de divulgação e comunicação social submetido, avaliado e aprovado pela parceira pública. Não consta comprovação de que o Casec realizou os oito cursos contratados ou da efetiva realização de parte deles, nem a comprovação de que tenha realizado a capacitação dos 200 atores, conforme especificado no item III.1.6 do memorial descritivo. 
65. E, as alegações não afastam a conclusão daquela comissão no sentido de que o curso de informática ocorreu em "total precariedade" e que os demais cursos não foram implementados, o que impede considerar o cumprimento mesmo que parcial da meta 1. 
66. Ademais, a Comissão de Avaliação, na qual se assegurou a participação de membro representante da instituição parceira, realizou verificação, inclusive in loco, e concluiu que não foram prestados serviços que justificam o uso dos recursos públicos transferidos à conta do termo de parceria para essa meta (peça 5, p. 19) .
 (...) 
70. Quanto aos R$ 37.192,00 que os responsáveis alegam que teriam sido aplicados na execução da meta 2, em contratação da empresa Terrabase, tem-se o seguinte.
 (...) 
73.	 Em análise, verifica-se que a Comissão informa que orientou o Casec de que era esperado dele um diagnóstico que apontasse as fragilidades daquela comunidade com informações acerca das condições sócio-econômicas, e não apenas do aproveitamento de trabalho dirigido à temática sanitária (peça 5, p. 19) .  Verifica-se, ainda, que a meta estabelecia uma consultoria multi-setorial com abrangência maior que o saneamento básico, incluindo questões de saúde, habitação, turismo, meio ambiente, arranjo produtivo local e inclusão digital (peça 1, p. 12) . Por fim, verifica-se que a comissão considerou o trabalho apresentado pelo Casec incompatível com o que fora pactuado, manifestando que houve o descumprimento da meta 2 em sua totalidade".
g) a meta 1 contemplava duas ações que deveriam ter sido realizadas, quais sejam:
- realização de consultoria e de trabalhos de campo nas áreas de saúde, saneamento básico, habitação, turismo, meio ambiente, arranjo produtivo local e inclusão digital. Deveriam ser gravados CDs e editado, publicado e impresso um álbum; e
- sistematização de informações e elaboração do diagnóstico;
h) o recorrente deveria ter comprovado a regular aplicação dos recursos no objeto ajustado. Em seguida, deveria ter demonstrado o adimplemento dos objetivos previamente ajustados. Contudo, isso não foi feito, o que acarreta a rejeição da prestação de contas e a devolução dos valores que não tiveram sua aplicação comprovada; e
i) considerando que não foram atingidos os objetos pactuados nem foram juntados documentos aptos a afastar as irregularidades apontados nestes autos, deve-se negar provimento ao recurso interposto pelo Sr. Marcelo Medeiros Aragão.
49.	Em seguida, o auditor ratificou o não conhecimento dos recursos interpostos pelo Centro de Apoio a Atividades Sociais, Educativas e Culturais (Casec) e pelo Sr. Arildo Oliva França. Aduziu que, caso se decida conhecer esses recursos, deve ser negado provimento a eles. Afinal, eles não estão acompanhados por documentos nem contêm argumentos capazes de alterar a deliberação recorrida. Além disso, nessas peças foram repisados os argumentos recursais do Sr. Marcelo Medeiros Aragão, que já analisados e refutados.
50.	Com fulcro nessas considerações, o auditor propôs (peça 101) :
a) conhecer do recurso interposto pelo Sr. Marcelo Medeiros Aragão, para, no mérito, negar-lhe provimento; 
b) não conhecer dos recursos interpostos pelo Centro de Apoio a Atividades Sociais, Educativas e Culturais (Casec) e pelo Sr. Arildo Oliva França; e
c) alternativamente, caso sejam conhecidos os recursos interpostos pelo Centro de Apoio a Atividades Sociais, Educativas e Culturais (Casec) e pelo Sr. Arildo Oliva França, no mérito, negar-lhes provimento.
51.	O Diretor da Serur, no exercício de competência delegada pelo titular daquela unidade técnica, manifestou sua concordância com essa proposta (peça 102) .
52.	O Subprocurador-Geral Paulo Soares Bugarin emitiu parecer com o seguinte teor (peça 103) :
"Trata-se de recursos de reconsideração interpostos por Arildo Oliva França, Marcelo Medeiros Aragão e Centro de Apoio a Atividades Sociais, Educativas e Culturais contra o Acórdão 13392/2018-TCU-Primeira Câmara (peça 64) , mediante o qual esta Corte julgou suas contas irregulares, condenou-os solidariamente ao recolhimento do débito apurado e aplicou-lhes individualmente a multa prevista no art. 57 da Lei nº 8.443/1992.
2.	Cumpre ressaltar, inicialmente, que, nos termos do Despacho acostado à peça 100, não foram conhecidos os recursos de Arildo Oliva França e do Centro de Apoio a Atividades Sociais, Educativas e Culturais.
	3.	Do exame efetuado pela Serur (peça 101) , constata-se que os argumentos apresentados na peça recursal de Marcelo Medeiros Aragão não são suficientes para elidir as ocorrências apontadas nos autos e que fundamentaram a condenação imposta pelo Tribunal, sendo, por conseguinte, incapazes de alterar a deliberação recorrida.
	4.	Desse modo, considerando adequada a análise da unidade técnica, este representante do Ministério Público de Contas manifesta-se de acordo com a proposta de encaminhamento (peça 101, p. 8) , no sentido de que esta Corte:
	a) conheça do recurso interposto por Marcelo Medeiros Aragão, para, no mérito, negar-lhe provimento;
	b) não conheça dos recursos interpostos por Arildo Oliva França e Centro de Apoio a Atividades Sociais, Educativas e Culturais."
	É o Relatório.

8.1. Alexandre Melo Soares (24.518/OAB-DF), representando o Sr. Arildo Oliva França e o Centro de Apoio a Atividades Sociais, Educativas e Culturais.

Subprocurador-Geral Paulo Soares Bugarin.

TOMADA DE CONTAS ESPECIAL. Secretaria de Políticas de Promoção da Igualdade Racial da Presidência da República. TERMO DE PARCERIA. REALIZAÇÃO DE CURSOS E DE PESQUISA DIAGNÓSTICA. NÃO APROVAÇÃO DA PRESTAÇÃO DE CONTAS. CITAÇÕES. REVELIA DE UM DOS RESPONSÁVEIS. REJEIÇÃO DAS ALEGAÇÕES DE DEFESA. CONTAS IRREGULARES. DÉBITO. MULTA. RECURSOS DE RECONSIDERAÇÃO. NÃO CONHECIMENTO DE UM DESSES RECURSOS. CONHECIMENTO E NÃO PROVIMENTO DO OUTRO.

TOMADA DE CONTAS ESPECIAL (TCE)

Secretaria de Recursos (SERUR) e Secretaria de Controle Externo da Administração do Estado (SecexAdmin).

I - Histórico
	Cuida-se de recursos de reconsideração interpostos pelo Centro de Apoio a Atividades Sociais, Educativas e Culturais - Casec e pelos Srs. Arildo Oliva França, presidente do Casec, e Marcelo Medeiros Aragão contra o Acórdão 13392/2018-TCU-Primeira Câmara, por meio do qual foi julgada tomada de contas especial instaurada pela então Secretaria de Políticas de Promoção da Igualdade Racial/PR (Seppir) , em desfavor do Centro de Apoio a Atividades Sociais, Educativas e Culturais (Casec) e do Sr. Arildo Oliva França, presidente daquela instituição, em razão da rejeição da prestação de contas do Termo de Parceria 4/2008, firmado pela Seppir e pelo Casec no dia 31/12/2008.
2.	O referido ajuste foi celebrado visando conceder apoio financeiro ao projeto "Desenvolvimento e Fortalecimento Institucional da Associação Comunitária Quilombola de Mulheres da Comunidade Kalunga de Teresina de Goiás". Com esse desiderato, foi prevista a utilização de R$ 199.096,00 (cento e noventa e nove mil noventa e seis reais) , dos quais R$ 5.976,00 (cinco mil novecentos e setenta e seis reais) seriam aportados pelo Casec, a título de contrapartida, e R$ 193.120,00 (cento e noventa e três mil cento e vinte reais) foram integralmente transferidos pela Seppir, no dia 18/3/2009.
3.	Originalmente, a vigência desse termo se estenderia até o dia 31/7/2009. Posteriormente, ela foi prorrogada de ofício para o dia 16/10/2009, em decorrência do atraso na liberação dos recursos federais.
4.	O objeto pactuado foi dividido em duas metas, a saber:
	- Meta 1: implementação de oito cursos para capacitar duzentos representantes da Associação de Mulheres da Comunidade Kalunga em Teresina de Goiás, devendo cada treinamento capacitar 25 alunos. O valor total dessa meta atingia R$ 161.904,00 (cento e sessenta e um mil novecentos e quatro reais) ;
	- Meta 2: realização de pesquisa diagnóstica, para a qual seriam necessários dois consultores, um supervisor de campo, cinco recenseadores e dois analistas de informática. O respectivo custo foi estimado em R$ 37.192,00 (trinta e sete mil cento e noventa e dois reais) .
5.	Em 23/2/2010, por meio do Parecer 1/2010, a Comissão de Acompanhamento e Avaliação do Termo de Parceria salientou que não foram apresentados elementos aptos a comprovar a fiel execução e a consecução do objeto pactuado, tais como: documentos fiscais, recibos, cópias de cheques, extratos bancários, cópias de comprovantes de recolhimentos de encargos sociais e tributos. Com fulcro nessas considerações, a referida comissão concluiu que as metas não foram cumpridas e, por via de consequência, recomendou a devolução total dos recursos.
6.	No dia 2/6/2010, a mencionada comissão registrou no seu relatório final: 
	"a) o não atendimento das recomendações propostas no relatório 1 (peça 1, p. 280-290) . Que a Seppir não contratou serviço de divulgação e que o fato do Casec afirmar que o material está à disposição da Secretaria em nada acrescenta, pois essa confecção deveria estar disponível para mobilizar a população para participação nos cursos, portanto, sua fabricação faltando doze dias para o seu término configura ato inoportuno; 
	b) a não realização de gastos com remunerações e benefícios de pessoal que a lei exige que estejam previstos no termo de parceria e no programa de trabalho proposto. A OSCIP pagou a si própria, caracterizando o pagamento de taxa de administração, o que é vedado pela Lei, devendo ser a despesa impugnada; 
c) a identificação de irregularidades em notas fiscais, assinaturas, carimbos, além de documentos sem discriminação de serviços ou nomes e ausência de apresentação das cópias dos cheques; 
	d) a recomendação de comunicação formal ao Tribunal de Contas da União, ao Ministério Público da União e ao Ministério da Justiça, sobre o relatório, ao Ministério da Ciência e Tecnologia, sobre a parceria entre a OSCIP e aquele órgão, e à Câmara Municipal de Cavalcante/GO sobre as denúncias formuladas pelos vereadores, embora a denúncia tenha sido feita por vereadores de Teresina de Goiás (peça 1, p. 326-336) ; e
	e) a conclusão pela impugnação total das contas, recomendando ciência à OSCIP do relatório para que fosse realizado o recolhimento dos recursos impugnados, devidamente atualizados, e manifestação quanto a essas informações e, em caso negativo, propondo a imediata instauração de Tomada de Contas Especial."
7.	Em 7/11/2013, foi emitido o Relatório de Tomada de Contas Especial 12/2013, no qual foi apontada a responsabilidade solidária do Sr. Arildo Oliva França e do Casec pelo débito apurado neste processo.
8.	No dia 18/3/2014, a Ciset/SG-PR emitiu o Relatório de Auditoria 1/2014, o certificado de auditoria e o parecer do dirigente de controle interno, por meio dos quais manifestou sua concordância com o entendimento esposado pelo tomador de contas.
9.	No âmbito do TCU, a unidade técnica, na sua instrução inicial, imputou responsabilidade solidária ao Sr. Arildo Oliva França e ao Casec, que foram devidamente citados. Em alegações de defesa apresentadas de forma intempestiva, o primeiro responsável informou que respondia pela presidência do Casec e exercia a diretoria financeira daquela entidade privada. Contudo, quem executava, supervisionava, fiscalizava e atestava os serviços prestados pelo centro era o Sr. Marcelo Medeiros Aragão, que ocupava o cargo de Diretor Executivo do Casec.
10.	Diante disso, no dia 15/4/2016, foi promovida a citação do Sr. Marcelo Medeiros Aragão, em função da rejeição da prestação de contas do Termo de Parceria 4/2008. Aduzo que, tendo em vista as evidências de que a Sra. Mara Telma de Oliveira, Diretora do Casec, era responsável pela administração e aplicação dos recursos relativos ao termo de parceria em tela, ela também foi citada.
11.	Apesar de haverem sido regularmente citados, o Sr. Arildo Oliva França e a Sra. Mara Telma de Oliveira não compareceram aos autos. Operaram-se, portanto, os efeitos da revelia, tendo sido conferido prosseguimento ao processo, nos termos do art. 12, § 3º, da Lei 8.443/1992.
12.	No dia 23/2/2017, o Sr. Marcelo Medeiros Aragão e o Casec apresentaram alegações de defesa, que foram analisadas e refutadas pela unidade técnica, que propôs:
	a) excluir a Sra. Mara Telma de Oliveira desta relação processual;
	b) considerar o Sr. Arildo Oliva França revel, nos termos do art. 12, § 3º, da Lei 8.443/1992;
	c) não acolher as alegações de defesa do Sr. Marcelo Medeiros Aragão e do Centro de Apoio a Atividades Sociais, Educativas e Culturais (Casec) ;
	d) julgar irregulares as contas dos Srs. Arildo Oliva França e Marcelo Medeiros Aragão e do Centro de Apoio a Atividades Sociais, Educativas e Culturais (Casec) , condenando-os solidariamente ao pagamento do débito no valor de R$ 193.120,00 (cento e noventa e três mil cento e vinte reais) :
	e) aplicar aos responsáveis a multa prevista no art. 57 da Lei 8.443/1992.
13.	O Subprocurador-Geral Paulo Soares Bugarin manifestou sua concordância com essa proposta. 
14.	O Ministro Walton Alencar Rodrigues, relator a quo deste processo, acolheu o entendimento uniforme das instâncias que o precederam e proferiu o voto condutor do Acórdão 13392/2018-TCU-Primeira Câmara, que possui o seguinte teor:
	"ACORDAM os Ministros do Tribunal de Contas da União, reunidos em Sessão da Primeira Câmara, diante das razões expostas pelo Relator, em:
9.1. excluir Mara Telma de Oliveira da relação processual;
	9.2. considerar revel Arildo Oliva França para todos os efeitos, com fundamento no art. 12, § 3º, da Lei 8.443/1992, dando-se prosseguimento ao processo;
	9.3. julgar irregulares as contas de Arildo Oliva França, Marcelo Medeiros Aragão e do Centro de Apoio a Atividades Sociais, Educativas e Culturais (Casec) , com fundamento nos arts. 1º, I, 16, III, 'b' e 'c', 19, e 23, III, da Lei 8.443/1992 e condená-los, em regime de solidariedade, ao pagamento das quantias a seguir especificadas, com a fixação do prazo de quinze dias, a contar da notificação, para que comprovem, perante o Tribunal (art. 214, inciso III, alínea "a", do Regimento Interno do TCU) , o recolhimento da dívida ao Tesouro Nacional, atualizada monetariamente e acrescida dos juros de mora, calculados a partir das datas discriminadas, até a data do recolhimento, na forma prevista na legislação em vigor:
	VALOR
	DATA
	TIPO

	193.120,00
	18/03/2009
	débito

	16.064,43
	02/12/2009
	crédito

	9.905,51
	5/11/2010
	crédito

	10.102,50
	3/12/2010
	crédito

	10.441,13
	4/02/2011
	crédito

	10.641,81
	23/3/2011
	crédito

	9.4. aplicar aos responsáveis, a seguir discriminados, a multa individual prevista no art. 57 da Lei 8.443/1992, nos valores especificados, com a fixação do prazo de quinze dias, a contar das notificações, para comprovarem, perante o Tribunal (art. 214, inciso III, alínea "a", do Regimento Interno) , o recolhimento da dívida ao Tesouro Nacional, atualizada monetariamente, desde a data do presente acórdão até a dos efetivos recolhimentos, se forem pagas após o vencimento, na forma da legislação em vigor:
	RESPONSÁVEL
	VALOR

	Arildo Oliva França
	R$ 80.000,00

	Marcelo Medeiros Aragão
	R$ 80.000,00

	Centro de Apoio a Atividades Sociais, Educativas e Culturais
	R$ 80.000,00

15.	Irresignados, o Centro de Apoio a Atividades Sociais, Educativas e Culturais - Casec e os Srs. Arildo Oliva França e Marcelo Medeiros Aragão interpuseram os presentes recursos.
16.	No que concerne à admissibilidade dos recursos sob comento, a Serur propôs:
	a) conhecer do recurso de reconsideração interposto pelo Sr. Marcelo Medeiros Aragão, nos termos dos arts. 32, I, e 33 da Lei 8.443/1992 e 285 do Regimento Interno do TCU, e suspender os efeitos dos itens 9.3, 9.4 e 9.5 do Acórdão 13392/2018-TCU-Primeira Câmara em relação ao recorrente; e
	b) não conhecer dos recursos de reconsideração interpostos pelo Centro de Apoio a Atividades Sociais, Educativos e Culturais e pelo Sr. Arildo Oliva França, por serem intempestivos e não apresentarem fatos novos, com fulcro no disposto nos arts. 33 da Lei 8.443/1992 e 285, caput e § 2º, do Regimento Interno do TCU.
17.	Em síntese, o Sr. Marcelo Medeiros Aragão alegou em seu recurso que:
	a) não foi identificada sua "conduta ilegal, ilegítima ou antieconômica" que teria fundamentado a imputação do débito apurado nestes autos. Nesse sentido, asseverou que "por mais que se esforce para configurar um suposto dano, não se percebe qualquer atitude ilegal dos acusados". Assim sendo, não pode ser responsabilizado nem apenado pelo TCU;
	b) o repasse de recursos efetuado com base no ajuste sob exame atendeu os desejos da sociedade local. Não se tratou de proposta desconectada da vocação regional nem foram avençados valores acima do que o mercado estimava como sendo adequados;
	c) o projeto era tecnicamente factível e economicamente eficiente; e
	d) quando prolatou o acórdão recorrido, o TCU não aplicou a Nova Lei de Direito Público, uma vez que não fez qualquer referência à ocorrência ou não de dolo no caso concreto.
18.	Após analisar a peça recursal, a Serur concluiu que os argumentos apresentados pelo Sr. Marcelo Medeiros Aragão não são capazes de afastar as irregularidades apuradas nesta TCE. Ressaltou também que o recorrente não encaminhou ao Tribunal documentos aptos para comprovar a regular aplicação dos recursos por ele administrados. Assim sendo, a unidade técnica propôs negar provimento ao recurso de reconsideração por ele interposto.
19.	O Subprocurador-Geral Paulo Soares Bugarin concordou com essa manifestação da Secretaria de Recursos.
II - Análise dos recursos
20.	Preliminarmente, com fulcro na análise empreendida pela Serur, que desde já incorporo às minhas razões de decidir, manifesto minha concordância com o encaminhamento por ela proposto, o qual contou com a anuência do representante do Parquet especializado. Contudo, entendo ser necessário tecer algumas considerações adicionais, o que passo a fazer.
21.	Em conformidade com o disposto nos arts. 33 da Lei 8.443/1992 e 285, caput e § 2º, do Regimento Interno do TCU, julgo que o recurso interposto pelo Sr. Arildo Oliva França não merece ser conhecido, por ter sido apresentado de forma intempestiva e não apresentar fatos novos.
22.	Esclareço que, nos termos do art. 19, § 3º, da Resolução TCU 170/2004, o prazo para interposição do recurso começou a fluir no dia 12/11/2018, o que implica dizer que o referido prazo terminou no dia 26/11/2018. Ocorre que a peça recursal foi entregue a esta Corte de Contas no dia 14/12/2018.
23.	Ainda que esse atraso fosse relevado, o que admito apenas a título de argumentação, destaco que, consoante apontado pela Serur, esse recorrente não apresentou alegações nem documentos capazes de infirmar as imputações constantes do acórdão recorrido. Por via de consequência, seu conhecimento não ensejaria qualquer alteração no acórdão recorrido.
24.	De forma similar, não deve ser conhecido o recurso interposto pelo Centro de Apoio a Atividades Sociais, Educativas e Culturais - Casec, que foi intempestivamente apresentado e não apresentou fatos novos.
25.	Saliento que, nos termos do art. 19, § 3º, da Resolução TCU 170/2004, o prazo para interposição do recurso começou a fluir no dia 8/11/2018, o que implica dizer que o referido prazo terminou no dia 22/11/2018. Ocorre que a peça recursal foi entregue a esta Corte de Contas no dia 7/12/2018.
26.	Analisando os presentes autos, verifiquei que esse último recurso também não contém alegações nem documentos capazes de refutar as imputações constantes do acórdão recorrido. Assim sendo, mesmo que o atraso na sua interposição fosse desconsiderado, não haveria um resultado útil para o recorrente.
27.	Superadas essas questões preliminares, passo a analisar o mérito do recurso interposto pelo Sr. Marcelo Medeiros Aragão. Visando facilitar a compreensão dos meus pares, apresento uma síntese das irregularidades que fundamentaram a imputação solidária de débito e a aplicação de multa ao recorrente:
	a) não há indicação precisa dos serviços que teriam sido prestados e que foram pagos com os recursos transferidos pela União, o que impede o estabelecimento do nexo causal entre essas despesas e a consecução do objeto avençado;
	b) o Casec não apresentou ao ente federal o plano de divulgação e comunicação social previsto no plano de trabalho;
	c) não foi comprovada a realização dos oito cursos previstos, que deveriam ter capacitado 200 pessoas;
	d) foi demonstrada a realização de um curso. Contudo, segundo a comissão de avaliação, esse treinamento foi efetivado em condições de "total precariedade";
	e) a comissão de avaliação, por meio de inspeção in loco, verificou que os serviços avençados não foram prestados; e
	f) o diagnóstico, que constituía a meta 2 do ajuste em tela, não foi realizado de forma adequada. Afinal, houve o aproveitamento de um trabalho anterior que abordava apenas uma das diversas questões que deveriam ter sido avaliadas.
28.	Considerando que o Sr. Marcelo Medeiros Aragão foi o responsável pela administração dos recursos públicos recebidos pelo Casec, para reverter as imputações efetuadas no acórdão vergastado, ele deveria ter apresentado documentos que afastassem as irregulares relacionadas no parágrafo anterior deste voto. Dito de outra forma, deveria ter enviado documentos que demonstrassem a regular aplicação das verbas repassadas pela União sob a égide do Termo de Parceria 4/2008.
29.	Entretanto, ele apenas teceu considerações desacompanhadas de provas documentais. Ora, para afastar a imputação de débito e a aplicação de multa, não basta o recorrente afirmar que os valores recebidos foram regularmente aplicados na consecução do objeto acordado. Há que comprovar a veracidade de tal afirmação, além da existência do imprescindível nexo entre as quantias transferidas e despesas efetivadas.
30.	Nunca é demais lembrar que, nos processos relativos ao controle financeiro da administração pública, a culpa dos gestores por atos irregulares que causem prejuízo ao erário é legalmente presumida, ainda que não se configure ação ou omissão dolosa, admitida prova em contrário, a cargo do gestor. Na fiscalização dos gastos públicos, privilegia-se, como princípio básico, a inversão do ônus da prova. Cabe ao gestor demonstrar a boa aplicação dos dinheiros e valores públicos sob sua responsabilidade, em consonância com o estabelecido nos arts. 70, parágrafo único, da Constituição Federal e 93 do Decreto-Lei 200/1967.
31.	Cumpre ressaltar ainda que, no âmbito da Seppir, o Casec reconheceu a existência do débito, tanto que solicitou e obteve autorização para parcelar o ressarcimento do respectivo valor. Em seguida, efetuou o pagamento de quatro parcelas, que foram devidamente abatidas do montante devido, na forma prevista no item 9.3 do Acórdão 13392/2018-TCU-Primeira Câmara.
32.	Com fulcro nessas considerações, julgo que o recurso de reconsideração interposto pelo Sr. Marcelo Medeiros Aragão deve ser conhecido, para, no mérito, ser-lhe negado provimento, mantendo-se o acórdão recorrido em seus exatos termos. Já os recursos de reconsideração interpostos pelo Centro de Apoio a Atividades Sociais, Educativos e Culturais e pelo Sr. Arildo Oliva França não devem ser conhecidos, uma vez que foram apresentados de forma intempestiva e não apresentam fatos novos.
	Diante do acima exposto, voto no sentido de que seja aprovado o acórdão que ora submeto à deliberação deste Colegiado.
TCU, Sala das Sessões Ministro Luciano Brandão Alves de Souza, em 12 de maio de 2020.
BENJAMIN ZYMLER 
Relator